臺灣臺中地方法院民事判決　93年度簡上字第91號
上　訴　人　壬○○
訴訟代理人　子○○
被上訴人　　辛○○
訴訟代理人　丁○○
被上訴人　　癸○○
被上訴人　　乙○○
被上訴人　　甲○○
被上訴人　　丙○○
兼前列四人共同訴訟代理人
　　　　　　庚○○
被上訴人　　己○○
被上訴人　　戊○○
上列當事人間請求分割共有物事件，上訴人對於中華民國９２年
１２月３０日本院豐原簡易庭９２年度豐簡字第１８３號第一審
簡易判決提起上訴，本院於中華民國９４年８月１９日言詞辯論
終結，判決如下：
    主      文
原判決廢棄。
兩造共有坐落臺中縣東勢鎮○○段中嵙小段三八之一地號土地，
面積捌佰零伍平方公尺，其分割方法為如附圖Ｂ部分面積柒拾捌
平方公尺土地全部，為產業道路，分歸兩造共有取得，其應有部
分之比例，如附表一所示；Ａ部分面積伍佰零柒平方公尺、Ｃ部
分面積貳佰零貳平方公尺土地所有權全部，分歸被上訴人共有取
得，其應有部分之比例，如附表二所示；Ｄ部分面積壹拾捌平方
公尺分歸上訴人取得。
第一、二審訴訟費用由兩造按其附表一所示之應有部分比例負擔
。
    事      實
壹、上訴人方面：
  一、聲明：(一)原判決廢棄。(二)兩造共有之土地應予分割，如主
      文第二項所示。
  二、陳述：除與原判決記載相同者，茲引用外，補稱：
    (一)原審測量機關未參考法院勘驗筆錄，誤把上訴人所提分割
    　圖上道路線當做分割線，造成原審判決的分割圖與上訴人
      所提的分割圖有誤差。
    (二)被上訴人辛○○已經購買被上訴人己○○、戊○○的應有
      部分，並已辦理好所有權移轉登記，所以被上訴人辛○○
      應有部分應為４０分之１９，而非原審判決文中之８分之
      ３。
    (三)上訴人分割後取得的土地雖然面積很小，無法供建築或耕
      作使用，但上訴人分割土地的目的是要供作道路使用，以
      便通行到同段一五六四號土地，因為該土地上有上訴人祖
      先的墳墓，上訴人不願意將其應有部分出賣與被上訴人。
    (四)分割後希望保留現有產業道路，由兩造維持共有，同意附
      圖所示分割方案。
  三、證據：除援用第一審所提證據外。補提系爭土地最新登記
      謄本一份、原審勘驗筆錄一份、原審及原審測量機關往來
      公文三張、分割示意圖一份。
貳、被上訴人辛○○部分：
  一、聲明：駁回上訴。
　二、陳述：除與原判決記載相同者，茲引用外，補稱：同意分
      割，但附圖所示Ｂ部分產業道路不希望與上訴人保持共有
      ，其餘沒有意見。
　三、證據：援用原審之立證方法。
參、被上訴人癸○○、乙○○、甲○○、丙○○、庚○○、己○○、戊○○未於言詞辯論期日到場，惟被上訴人癸○○、乙○○、甲○○、丙○○、庚○○曾於準備程序中陳述：附圖
    所示Ｂ部分產業道路不希望與上訴人保持共有，可由被上訴
    人庚○○自行吸收，分割後希望與被上訴人等保持共有；被
    上訴人己○○曾於準備程序中陳述：已將應有部分過戶給被
    上訴人辛○○等語。
肆、本院依上訴人聲請至現場履勘，並函請臺中縣東勢地政事務
    參考上訴人所提之分割方案，製作分割圖。
    理      由
壹、程序方面：
  一、按訴訟繫屬中為訴訟標的之法律關係，雖移轉於第三人，
      於訴訟無影響，民事訴訟法第二百五十四條第一項定有明
      文。本件上訴人主張被上訴人己○○、戊○○已將其應有
      部分出賣與被上訴人辛○○，並已辦理好所有權移轉登記
      之事實，業據其提出系爭土地最新登記謄本一份為證，復
      為被上訴人己○○所自認，此部分事實，堪信為真實。被
      上訴人己○○、戊○○雖於本件分割共有物之訴訟繫屬中
      ，將其應有部分移轉登記與被上訴人辛○○，惟依上開法
      條規定，被上訴人己○○、戊○○訴訟之當事人地位不變
      ，本院仍應以被上訴人己○○、戊○○二人為共有人判決
      分割，僅本判決確定後，依民事訴訟法第４０１條第１項
      規定，被上訴人己○○、戊○○應有部分之繼受人即被上
      訴人辛○○，其受讓權利範圍，僅限於被上訴人己○○、
      戊○○二人本判決分割取得之部分，合先敘明。
  二、本件被上訴人癸○○、乙○○、甲○○、丙○○、庚○○
      、己○○、戊○○未於最後言詞辯論期日到場，核無民事
      訴訟法第三百八十六條所列各款情形，因本件訴訟之訴訟
      標的，對於被上訴人等共同訴訟之各人必須合一確定，基
      於民事訴訟法第三百八十五條第二項規定，爰依上訴人之
      聲請，由其一造辯論而為判決。
貳、實體方面：
  一、本件上訴人起訴主張：坐落臺中縣東勢鎮○○段中嵙小段
      三八之一地號土地，面積捌佰零伍平方公尺（下稱系爭土
      地）為兩造共有，應有部分如附表一所示，兩造並無不能
      分割之約定，亦無因使用目的不能分割之情事，惟兩造始
      終無法達成分割之協議，爰提起本件分割共有物之訴，請
      求分割如附圖所示。被上訴人則以：同意分割，但請將上
      訴人應有部分分割成獨立地號，被上訴人不願意與上訴人
      有任何共有關係，願與其他被上訴人保持共有等語。
  二、按各共有人除因物之使用目的不能分割，或契約訂有不分
      割之期限外，得隨時請求分割共有物，民法第８２３條第
      １項定有明文。本件上訴人主張系爭土地為兩造共有，業
      據上訴人於原審及本院提出系爭土地之土地登記謄本為證
      ，且兩造就系爭土地沒有不分割之約定，及因使用目的不
      能分割之情事，亦無爭執，基於上述規定，上訴人請求分
      割系爭土地，自屬有據。
  三、又分割共有物，以消滅共有關係為目的。法院裁判分割共
      有土地時，除因該土地內部分土地之使用目的不能分割（
      如為道路）或部分共有人仍願維持其共有關係，應就該部
      分土地不予分割或准該部分共有人成立新共有關係外，應
      將土地分配於各共有人單獨所有，有最高法院６９年臺上
      字１８３１號判例可參。另共有物分割之方法，固可由法
      院自由裁量，惟仍應斟酌各共有人之意願、利害關係及其
      分得部分所得利用之價值等情形，定一適當公平之方法以
      為分割；且查分割共有物固不受分管契約之拘束，惟儘量
      依各共有人使用現狀定分割方法，以維持現狀，減少共有
      人所受損害，當不失為裁判分割斟酌之一種原則，分別有
      最高法院８２度臺上字第２６８號民事裁判、８２年度臺
      上字第１９０號民事裁判意旨可資參照。
   四、依系爭土地之土地登記簿所載，系爭土地使用地類別為
       農牧用地。是系爭土地分割，應使系爭土地分割後得以
       發揮農牧之經濟效用。而系爭土地上有一水泥鋪設之產
       業道路（按即附圖所示Ｂ部分土地），路寬約二米半，
       系爭土地上有部分種植梨樹及百香果，其餘部分目前未
       耕作，雜草叢生，經本院會同臺中縣東勢地政事務所人
       員至現場履勘測量屬實，製有勘驗筆錄及複丈成果圖附
       卷可稽。附圖所示Ｂ部分土地，既然產業道路，性質
       上供作兩造通行之用，依其使用目的已不能分割；且設
       若未將附圖所示Ｂ部分土地劃歸兩造共有，在兩造互信
       基礎不足情況下，分割取得附圖所示Ｂ部分產業道路之
       一方，難保不會發生廢止產業道路或阻礙未分割取得附
       圖所示Ｂ部分產業道路他方之通行。是本院認附圖所示
       Ｂ部分產業道路，依其使用現況、兩造利害關係，仍應
       保持兩造共有，以充分發揮系爭土地之經濟效用。被上
       訴人等主張附圖所示Ｂ部分產業道路不希望與上訴人保
       持共有，尚難採取。
   五、被上訴人等除附圖所示Ｂ部分產業道路不希望與上訴人
       保持共有外，對上訴人分割位置，並未表示意見，且於
       原審及本院審理中迭次表示分割後被上訴人等願繼續保
       持繼續共有，本院斟酌被上訴人意願及上訴人通行至鄰
       地祖墳之遠近距離，本院認附圖所示就系爭土地所為之
       分割方案，應較符合兩造意願及系爭土地分割之利益，
       爰採行之。
參、綜上所述，附圖所示就系爭土地所為之分割方法，最為公平
    妥適，原審就系爭土地所為之分割方法，因不符兩造意願，
    尚有未洽。上訴意旨指摘原判決不當，求予廢棄改判，為有
    理由，爰依法改判分割系爭土地方法如主文第二項所示。
肆、又分割共有物之爭執，核其性質，兩造本可互換地位，則上
　　訴人提起本訴雖依法有據。然被上訴人之應訴又係法律規定
    所不得不然，本院認應由兩造依比例平均分擔訴訟費用較為
    允洽，爰依職權判決如主文第三項所示。
伍、據上論結，本件上訴為有理由，依民事訴訟法第４３６條之
    １第３項、第４３６條、第３８５條第１項前段、第２項、
    第４５０條、第７８條、第８０條之１，判決如主文。
中　　華　　民　　國　　94　　年　　9 　　月　　9 　　日
                  民事第二庭  審判長法　官　許冰芬
                                    法　官  蔡建興
                                    法　官  劉正中
上為正本係照原本作成。
本判決不得上訴。
中　　華　　民　　國　　94　　年　　9 　　月　　9 　　日
　　　　　　　　　　　　　　　　　　書記官
附表一：
┌──┬───┬──────┬─────────────┐
│編號│共有人│應有部分比例│備                      註│
├──┼───┼──────┼─────────────┤
│ 一 │辛○○│３／８      │                          │
│ 二 │庚○○│１／４      │                          │
│ 三 │乙○○│１／１６    │                          │
│ 四 │甲○○│１／１６    │                          │
│ 五 │丙○○│１／１６    │                          │
│ 六 │癸○○│１／１６    │                          │
│ 七 │己○○│２／４０    │應有部分已移轉為辛○○所有│
│ 八 │戊○○│２／４０    │同上                      │
│ 九 │壬○○│１／４０    │                          │
└──┴───┴──────┴─────────────┘
附表二
┌──┬───┬───────┬─────────────┐
│編號│共有人│應有部分比例　│備                      註│
├──┼───┼───────┼─────────────┤
│ 一 │辛○○│３０／７８    │                       　 │
│ 二 │庚○○│２０／７８    │                          │
│ 三 │乙○○│５／７８      │                          │
│ 四 │甲○○│５／７８      │                          │
│ 五 │丙○○│５／７８      │                          │
│ 六 │陳華淑│５／７８      │                          │
│ 七 │己○○│４／７８      │應有部分已移轉為辛○○所有│
│ 八 │戊○○│４／７８      │同上                      │
└──┴───┴───────┴─────────────┘
